ACORDAO-COMPLETO-2478403

ACÓRDÃO 8126/2021 ATA 16/2021 - PRIMEIRA CÂMARA

VISTOS, relatados e discutidos estes autos de processo de embargos de declaração opostos aos termos do Acórdão 6268/2020-TCU-Primeira Câmara, por meio do qual foi conhecido e negado provimento a pedido de reexame interposto pelo ora embargante,
ACORDAM os Ministros do Tribunal de Contas da União, reunidos em sessão da Primeira Câmara, diante das razões expostas pelo relator e com fundamento no art. 34 da Lei 8.443/1992, em:
9.1. receber os presentes embargos para, no mérito, os acolher;
9.2. prestar ao embargante os esclarecimentos constantes do voto do relator, que passam a integrar os fundamentos da decisão embargada; e em 
9.3. manter, em seus exatos termos, o Acórdão 6268/2020-TCU-Primeira Câmara.

PESSOAL. REFORMA. EMBARGOS DE DECLARAÇÃO EM PEDIDO DE REEXAME. MELHORIA POSTERIOR À REFORMA. ART. 110 DA LEI 6.880/1980.

Primeira Câmara

Primeira Região Militar.

3. Interessados/Responsáveis/Recorrentes:
3.1. Interessados: Carlos Ferreira Nunes (XXX.251.307-XX)
3.2. Recorrente: Carlos Ferreira Nunes (XXX.251.307-XX).

13.1. Ministros presentes: Walton Alencar Rodrigues (Presidente), Benjamin Zymler (Relator) e Jorge Oliveira.
13.2. Ministro-Substituto convocado: Augusto Sherman Cavalcanti.
13.3. Ministro-Substituto presente: Weder de Oliveira.

BENJAMIN ZYMLER

Ministro Benjamin Zymler.

Cuidam os autos de embargos de declaração opostos pelo militar da reserva Carlos Ferreira Nunes ao Acórdão 6268/2020-TCU-Primeira Câmara, de minha relatoria, por meio do qual foi negado provimento a pedido de reexame interposto contra o Acórdão 5822/2020-TCU-Primeira Câmara (rel. Ministro-Substituto Weder de Oliveira) , que, por sua vez, considerou ilegal o ato de alteração de fundamento legal da reforma do embargante e a ele negou registro.
2. Este colegiado entendeu incabível a concessão de melhoria na reforma decorrente da verificação de invalidez decorrente de doença especificada em lei, benefício aplicável ao militar ativo e ao da reserva remunerada, conforme o que restou decidido no Acórdão 2225/2019-TCU-Plenário (também da minha relatoria) .
3. Nesta oportunidade, o embargante alega omissão no julgado, que não abordou o disposto no parágrafo único do art. 107 da Lei 6.880/1980 que, a seu sentir, impediria que fosse conferido tratamento distinto a militares reformados, em comparação aos da ativa ou da reserva remunerada.
4. Na sequência, tece considerações buscando demonstrar que militares que se invalidaram na atividade não poderiam ser distinguidos daqueles que, reformados por idade, vêm a ser acometidos por moléstia da qual resulta invalidez permanente. 
É o relatório.

Ricardo Domiciano Ferreira (OAB/MG 174.730)

Procurador Sergio Ricardo Costa Caribé.

PESSOAL. REFORMA. EMBARGOS DE DECLARAÇÃO EM PEDIDO DE REEXAME. MELHORIA POSTERIOR À REFORMA. ART. 110 DA LEI 6.880/1980. ALEGAÇÃO DE OMISSÃO. EMBARGOS RECEBIDOS. ESCLARECIMENTOS AO EMBARGANTE. MANUTENÇÃO, NA ÍNTEGRA, DA DELIBERAÇÃO EMBARGADA.

REFORMA (REFO)

Secretaria de Recursos (Serur); Secretaria de Fiscalização de Integridade de Atos e Pagamentos de Pessoal e de Benefícios Sociais (Sefip).

Preliminarmente, conheço dos presentes embargos, por serem tempestivos e por terem indicado possível omissão.
2. Alegou o embargante que este relator deixou de se pronunciar, quando do julgamento do pedido de reexame (Acórdão 6268/2020-TCU-Primeira Câmara) , acerca dos efeitos da norma contida no parágrafo único do art. 107 da Lei 6.880/1980 sobre a aplicação do art. 110 da mesma lei ao militar reformado por atingimento da idade limite de permanência na reserva remunerada.
3. A despeito de ser pacífica a jurisprudência do Superior Tribunal de Justiça (STJ) no sentido de que o juiz não é obrigado a se manifestar sobre todos os pontos a eles submetidos, bastando que sua decisão seja fundamentada, entendo que, no presente caso, ocorreu a omissão alegada.
4. Isso porque o argumento trazido pelo recorrido poderia ser decisivo para o deslinde do feito, se acolhido.
5. Contudo, razão não assiste ao embargante quanto aos efeitos da disciplina do parágrafo único do art. 107 da Lei 6.880/1980, a seguir transcrito:
"Art. 107. Anualmente, no mês de fevereiro, o órgão competente da Marinha, do Exército e da Aeronáutica organizará a relação dos militares, inclusive membros do Magistério Militar, que houverem atingido a idade-limite de permanência na reserva, a fim de serem reformados.
Parágrafo único. A situação de inatividade do militar da reserva remunerada, quando reformado por limite de idade, não sofre solução de continuidade, exceto quanto às condições de mobilização."
6. Sobre a matéria, já me manifestei no voto condutor do Acórdão 6268/2021-TCU-Primeira Câmara, o qual reproduzo, por pertinente:
"13. No mérito, alega o recorrente ser injusta a discriminação, para fins de deferimento do benefício previsto no art. 110 da Lei 6.880/1980 (conhecida como o Estatuto dos Militares) - a saber, proventos calculados com base no grau hierárquico superior -, entre militar da reserva e militar reformado, pois entende não haver distinção entre esses dois tipos de inativo. Nesse ponto, invoca o parágrafo único do art. 107 daquela lei que, a seu sentir, demostraria que as duas categorias de inativo se equiparam:
'Art. 107. Anualmente, no mês de fevereiro, o órgão competente da Marinha, do Exército e da Aeronáutica organizará a relação dos militares, inclusive membros do Magistério Militar, que houverem atingido a idade-limite de permanência na reserva, a fim de serem reformados.
Parágrafo único. A situação de inatividade do militar da reserva remunerada, quando reformado por limite de idade, não sofre solução de continuidade, exceto quanto às condições de mobilização.'
14. Não procede a pretensão do recorrente. Em primeiro lugar, não cabe ao julgador ou ao administrador estender a benesse criada pela lei a título de isonomia. 
15. Nessa seara, é cristalina a jurisprudência do Supremo Tribunal Federal (STF) , insculpida no Enunciado 339 de sua Súmula de Jurisprudência:
'NÃO CABE AO PODER JUDICIÁRIO, QUE NÃO TEM FUNÇÃO LEGISLATIVA, AUMENTAR VENCIMENTOS DE SERVIDORES PÚBLICOS SOB FUNDAMENTO DE ISONOMIA.'
16. Em segundo lugar, o art. 107 da citada lei não seria apto a justificar a pretendida isonomia, pois ele próprio estabelece o fator de discriminem entre o militar reformado e o militar da reserva, a saber, a possibilidade de este último vir a ser mobilizado, situação de todo inaplicável ao militar reformado.
17. Originalmente, a melhoria remuneratória prevista no art. 110 da Lei 6.880/1980 era assegurada somente ao militar ativo, cujas causas da invalidez pudessem ser associadas às atividades castrenses ou às doenças ali especificadas. A Lei 7.580/1986 ampliou o rol de beneficiários para alcançar o militar da reserva, que, até então, não era contemplado pelo art. 110, ainda que convocado e ferido em serviço. Foi necessária alteração legislativa para assegurar-lhe o mesmo benefício conferido ao militar ativo. Contudo, o legislador optou por não estender esse benefício ao reformado, eventualmente, em decorrência do fator de discriminem mencionado no parágrafo único do art. 107 do Estatuto dos Militares, in fine, a saber, a possibilidade de mobilização do militar da reserva.
18. Poderia o legislador, se o quisesse, ter estendido o benefício ao militar reformado, de modo a contemplar todo o quadro das Forças Armadas que viesse a ser, algum dia, acometido por invalidez decorrente das moléstias especificadas - sendo certo que as demais hipóteses, ligadas às atividades castrenses, não são passíveis de ocorrer com o militar reformado. Contudo, optou por restringir o alcance do art. 110 da citada lei apenas aos militares da ativa e da reserva remunerada, o que reduz significativamente o impacto da despesa gerada pela lei, pois: i) não contempla a integralidade dos militares que poderiam vir a ser acometidos pelas doenças especificadas no inciso V do art. 108 da Lei 6.880/1980; e ii) os ativos e reservistas, evidentemente, são mais jovens que os reformados e, portanto, menos propensos a serem acometidos pelas moléstias especificadas na lei."
7. Portanto, o parágrafo único do art. 107 do Estatuto do Militar não é apto a assegurar, ao militar reformado, as vantagens previstas no art. 110 da mesma lei.
8. Assim sendo, devem ser prestados ao sr. Carlos Ferreira Nunes os esclarecimentos contidos neste voto, sem alterar o mérito da deliberação embargada.
Diante do exposto, VOTO por que o Tribunal adote a deliberação que ora submeto a este colegiado.
TCU, Sala das Sessões, em 18 de maio de 2021.
BENJAMIN ZYMLER 
Relator